【裁判字號】    90,台上,7514
【裁判日期】    901212
【裁判案由】    殺人未遂
【裁判全文】
最高法院刑事判決                                九十年度台上字第七五一四號
    上  訴  人  甲○○
右上訴人因殺人未遂案件，不服台灣高等法院台南分院中華民國八十八年十月五日第
二審判決（八十八年度上訴字第六五六號，起訴案號：台灣嘉義地方法院檢察署八十
七年度偵字第七六一八號），提起上訴，本院判決如左：
    主  文
原判決撤銷，發回台灣高等法院台南分院。
    理  由
本件原判決認定：上訴人甲○○於民國八十七年十二月十七日凌晨零時三十分許，在
嘉義縣民雄鄉松山村一號其舅父李蓉住處，酒後與李蓉、楊碧林等人發生衝突而被毆
，嗣李蓉入屋休息後，上訴人心有未甘，竟在屋外對李蓉喊叫：「如果你不出來，我
就開瓦斯毒死你們全家」，李蓉仍置之不理，上訴人更為憤怒，頓萌殺意，乃破壞李
蓉住屋之窗戶（毀損部分業經告訴人李蓉撤回告訴），將一桶五公斤裝泡茶用之瓦斯
桶開關打開，自其破壞之窗戶灌入屋內，又拆下二桶供熱水器使用之大瓦斯桶在屋外
打開，漏逸瓦斯瀰漫於四週，在此情景，遇有火星或打開電源引起之火花時，即可能
產生氣爆而致生公共危險，竟欲以此在屋外、屋內同時漏逸瓦斯之方式毒死屋內之人
，當時屋內之李蓉及其配偶、女兒、胞兄李反、兄嫂共五人聞有瓦斯味，均迅速戴上
口罩而跑出屋外逃命，始倖免於難。嗣於當日凌晨三時五十分許，上訴人聽到李蓉等
人吵雜之唾罵聲而知李蓉未死，乃基於上述同一殺人之犯意，再拿棍子回到現場往李
蓉頭部及腰部猛打，欲置李蓉於死地，經李蓉即時逃入屋內報警處理，始再次倖免於
難等情。因而維持第一審論處上訴人殺人未遂罪刑之判決，駁回其在第二審之上訴，
雖非無見。惟按有罪之判決書，對被告有利之證據不採納者，應說明其理由，為刑事
訴訟法第三百十條第二款所明定。故有罪判決書對於被告有利之證據，如不加採納，
必須說明其不予採納之理由，否則即難謂無判決不備理由之違誤。是事實審法院應於
審判期日就被告否認犯罪所為有利之辯解事項與證據，予以調查，而於有罪判決理由
內詳加論列，否則率行判決，即屬於法有違。且心證之形成由來於證據，證據證明力
判斷之正確與否，應視其應行調查之證據已否盡其調查之職責而定，如有應調查之證
據未予調查，不特心證形成之條件未臻完備，其所形成之心證，因受調查證據範圍之
限制，亦難期正確，從而亦影響真實之發現。又殺人罪之成立，須行為人於實施殺害
時，其主觀上即有置人於死之故意，始克相當，倘缺乏此種故意，要難遽以殺人罪責
論處。經查原審以人體大量吸入瓦斯，可致人中毒而斃命；又漏逸瓦斯，遇有火花或
打開電源引起之火花，都可能立即產生氣爆而致生公共危險，上訴人於深夜零時三十
分許，在被害人屋外漏逸瓦斯，並直接以瓦斯從窗戶灌進有人睡覺之屋內，又於當日
凌晨三時五十分許，上訴人聽到李蓉等人吵雜之唾罵聲而知李蓉未死，竟又再拿棍子
回到現場往李蓉頭部及腰部猛打，欲置李蓉於死地，而認上訴人確有殺人之犯意。惟
上訴人自始即否認有殺人之犯意，辯稱：其係因酒醉，要找李蓉理論，搬瓦斯桶只是
要逼嚇李蓉出來云云；經核被害人李蓉於警訊中指稱：「甲○○就跑到我家說『如果
你不出來，我就將開瓦斯毒死你全家』，然後就開始動手破壞我家窗戶，且拿我家三
桶瓦斯桶，二桶在我家屋簷外開始放瓦斯，另外一桶開著瓦斯灌進我家裡面，然後他
就跑掉」（警訊筆錄第五頁反面），及於偵查中指稱：「他真的將二桶瓦斯在屋外打
開，一桶五公斤重瓦斯，就在我屋內打開，是打破我房屋之窗戶，他開啟瓦斯後就跑
掉了」等情（偵查卷第六頁反面），設若上訴人確有如原判決事實欄所認定「欲以此
在屋外、屋內同時漏逸瓦斯之方式『毒死』屋內之人」之置人於死之故意，其何以在
深夜他人熟睡之際，先以大聲喧鬧並破壞窗戶之方式，使人易查覺之後始開始溢漏瓦
斯？又既知瓦斯易生氣爆而致生公共危險，何以僅在溢漏瓦斯後即離開現場，而未更
為其他易於得手致人於死之行為？原判決對於上訴人上述辯解，如何不足採為有利之
認定，未予說明，已嫌理由不備。又上訴人對是否有將另桶五公斤裝瓦斯桶內瓦斯溢
漏至被害人住處一事，請求傳訊證人蔡永堂以資證明並無其事，而依案發後至現場拍
攝照片之警員謝文吉證稱：當時並未見到有五公斤裝之瓦斯桶，被害人亦未告知有五
公斤裝之瓦斯桶之事等語；上訴人對於是否有五公斤裝之瓦斯桶一事，亦否認其偵查
中所供之真實性，則真相如何﹖自有傳喚證人蔡永堂到庭究明之必要，原審雖曾依址
傳訊證人蔡永堂，經傳未到庭，惟既非無從傳訊，原審竟未再查傳到案，即行判決，
其心證之形成，即難謂完備。又上訴人離去後復持棍折返毆打被害人李蓉頭部及腰部
一節，上訴人係如何下手？被害人之傷勢如何？是否足以認定上訴人有置李蓉於死之
決意？原判決未遑詳加調查，明白認定，事實仍欠明瞭，自不足為判斷其適用法律正
當與否之依據。上訴意旨指摘原判決違背法令，尚非全無理由，應認有撤銷發回更審
之原因。
據上論結，應依刑事訴訟法第三百九十七條、第四百零一條，判決如主文。
中      華      民      國     九十     年     十二     月     十二     日
                              最高法院刑事第十一庭
                                  審判長法官  林  增  福
                                        法官  邵  燕  玲
                                        法官  吳  昆  仁
                                        法官  陳  世  雄
                                        法官  惠  光  霞
      右正本證明與原本無異
                                              書  記  官
中      華      民      國     九十     年     十二     月     十九     日


司法院資訊處製作；財團法人民間司法改革基金會備份。
